ACORDAO-COMPLETO-2361665

ACÓRDÃO 1799/2019 ATA 28/2019 - PLENÁRIO

poss
VISTOS, relatados e discutidos estes autos que cuidam de denúncia acerca de possíveis impropriedades ocorridas no âmbito da Companhia das Docas do Rio de Janeiro,
ACORDAM os Ministros do Tribunal de Contas da União, reunidos em Sessão Plenária, com fundamento nos arts. 1º, inciso XVI, e 53, da Lei 8.443/1992, c/c os arts. 1º, inciso XXIV, 15, inciso I, alínea "p", 143, inciso III, 234, 235 e 250, inciso II, todos do Regimento Interno do TCU, ante as razões expostas pelo relator, em:
9.1. conhecer e considerar parcialmente procedente a presente denúncia;
9.2. levantar o sigilo que recai sobre as peças destes autos, à exceção daquelas que contenham informação pessoal do denunciante, nos termos dos arts. 104, § 1º, e 108, parágrafo único, da Resolução-TCU 259/2014;
9.3. determinar à Companhia Docas do Rio de Janeiro que:
9.3.1. no prazo de 90 (noventa) dias, adote as medidas tendentes à correção da folha de pagamento de seus empregados, utilizando como base de cálculo do adicional por tempo de serviço apenas o salário-base e a VPNI/COMPL. LEI 4950, nos termos do Acordo Coletivo de Trabalho 2009/2011, abstendo-se de utilizar como parâmetro qualquer outra vantagem ou parcela, sem prejuízo de oferecer previamente a oportunidade de exercício da ampla defesa e do contraditório àqueles que tiverem sua remuneração alterada;
9.3.2. no prazo de 120 (cento e vinte) dias, informe a este Tribunal as medidas adotadas;
9.4. dar ciência deste acórdão ao denunciante e à Companhia Docas do Rio de Janeiro.

Denúncia acerca de possíveis impropriedades atinentes à contabilidade da entidade, à inscrição no Cadastro Informativo de Créditos não Quitados do Setor Público Federal  CADIN, e ao pagamento do adicional por tempo de serviço.

Companhia Docas do Rio de Janeiro.

3. Denunciante: Identidade preservada (art. 55, caput, da Lei n. 8.443/1992).

13.1. Ministros presentes: José Mucio Monteiro (Presidente), Walton Alencar Rodrigues, Benjamin Zymler, Raimundo Carreiro, Ana Arraes, Bruno Dantas (Relator) e Vital do Rêgo.
13.2. Ministro-Substituto convocado: Marcos Bemquerer Costa.
13.3. Ministros-Substitutos presentes: André Luís de Carvalho e Weder de Oliveira.

ACORDAO-COMPLETO-2444201

Acórdão de Relação 3739/2020 - Plenário

Acórdão de Relação

BRUNO DANTAS

Por retratar com propriedade as principais ocorrências havidas nestes autos, adoto como relatório a instrução lavrada no âmbito da Secretaria de Fiscalização de Infraestrutura Portuária e Ferroviária (peça 37) , que contou com a anuência do corpo diretivo daquela unidade (peça 38) :
"INTRODUÇÃO
Cuidam os autos de denúncia a respeito de possíveis irregularidades ocorridas na Companhia Docas do Rio de Janeiro - CDRJ, atinentes à contabilidade da entidade, à inscrição da CDRJ no Cadastro Informativo de Créditos não Quitados do Setor Público Federal - CADIN, e ao pagamento do adicional por tempo de serviço.
HISTÓRICO
A Instrução de peça 7 propôs diligência à Companhia Docas do Rio de Janeiro/CDRJ, requerendo:
'- esclarecimentos acerca da diferença entre o valor devido pela CDRJ ao Tesouro Nacional, relativo aos contratos de securitização firmados entre ambos, informado pela Cia. Docas do Rio de Janeiro, mediante nota explicativa número 20 das demonstrações financeiras do exercício de 2015 da CDRJ, e aquele notificado pelo Tesouro em seu relatório de gestão do exercício de 2015; 
- demonstrativos acerca do valor devido ao Tesouro Nacional, em decorrência dos contratos de cessão de crédito CDRJ - TECON I - Ct. PGFN/CAF 018 e CDRJ - TECON I - Ct. PGFN/CAF 026, bem como de outros contratos de securitização firmados com o Tesouro Nacional; 
- fórmula de cálculo do Adicional de Tempo de Serviço pago aos empregados da empresa que recebem VPNI, normativo no qual a Entidade se baseou para essa forma de cálculo e ato administrativo que autorizou o pagamento do ATS dessa maneira; 
- a relação identificando aqueles que receberam o ATS segundo a fórmula acima mencionada, informando nome, CPF e número de matrícula, bem como a identificação do período de tempo em que eles receberam o ATS calculado dessa forma; 
- medidas adotadas pela Cia. Docas do Rio de Janeiro com intuito de buscar seu adimplemento com relação às entidades da Administração Pública Federal e, consequentemente, a retirada de sua inscrição no Cadin; e 
- motivos do desalfandegamento do Porto do Rio de Janeiro pela SRRF e os eventuais prejuízos para a Cia. decorrentes desse ato.'
Materializada a medida (peça 9) , a CDRJ apresentou resposta à peça 11. A instrução à peça 13 entendeu que os documentos apresentados pela CDRJ por meio da Carta Dirpre 12.554/2017 (peça 11) , em atendimento ao Ofício 1876/2017-TCU-Secex/RJ (peças 9) , não permitiu formar juízo de valor acerca das possíveis irregularidades apontadas pelo denunciante, tendo proposto a realização de diligência à CDRJ, para obtenção das seguintes informações, esclarecimentos e/ou documentos:
'6.1. Contabilização dos Contratos de Securitização (CDRJ - TECON 1 - Ct. PGFN/CAF 018; CDRJ - TECON I - Ct. PGFN/CAF 026 e CDRJ - SEPETIBA SN) :
a) valor que o Tesouro Nacional entendia como devido pela Companhia, em 31/12/2015 e 31/12/2016, acompanhado da documentação na qual esteja registrado esse valor;  
b) valor que a Companhia entende como devido ao Tesouro Nacional, em 31/12/2015 e 31/12/2016, acompanhado da demonstração contábil na qual esteja registrado esse valor, bem como da respectiva nota explicativa; e
c) diferença apurada entre o valor que a Companhia diz que deve ao Tesouro Nacional e o montante que este diz que tem direito a receber da mesma, em 31/12/2015 e 31/12/2016, indicando de que forma essa divergência, caso realmente existente, é registrada nas demonstrações contábeis, bem como os critérios utilizados para a considerar relevante ou irrelevante.
6.2. Adicional por Tempo de Serviço (ATS) 
a) normativos que regulamentaram e atos administrativos que autorizaram a concessão de ATS aos empregados da Companhia considerando em sua base de cálculo as seguintes rubricas de VPNI, a saber: VPNI/GR.REA.PUCS, VPNI/Súmula 372 TST, VPNI/COMPL. LEI 4950 e demais VPNI decorrentes de processos trabalhistas; e
b) relação identificando todos os empregados da Companhia que recebem ATS, computando em sua base de cálculo salário-base e alguma rubrica de VPNI, como, por exemplo, VPNI/GR.REA.PUCS, VPNI/Súmula 372 TST, VPNI/COMPL. LEI 4950 e demais VPNI decorrentes de processos trabalhistas, informando nome completo, CPF, número de matrícula, período de recebimento do ATS calculado dessa forma, acompanhada do respectivo contracheque (demonstrativo de pagamento) referente ao mês de setembro/2016.
6.3. Inscrição da Companhia no Cadastro Informativo de Créditos não quitados do Setor Público Federal (Cadin) :
a) medidas adotadas pela Companhia para excluir o seu nome do Cadin, por meio de adesão ao Refis, acompanhadas das deliberações da Diretoria Executiva que as autorizaram e de comprovantes de adesão ao referido programa, caso esta medida tenha sido, de fato, implementada; e
b) medidas adotadas pela Companhia para proceder ao realfandegamento do Porto do Rio de Janeiro, acompanhadas das deliberações da Diretoria Executiva que as autorizaram, bem como de eventuais tratativas realizadas junto à Receita Federal do Brasil (RFB) .'
A diligência proposta foi realizada por meio do Ofício 3.261/2017-TCU-Secex/RJ (peça 15) . Em resposta, foi encaminhada a documentação autuada à peça 19. Ao examinar essa documentação, a instrução à peça 21 concluiu que a CDRJ atendeu apenas em parte as solicitações constantes do Ofício 3.261/2017-TCU-Secex/RJ, restando pendentes de esclarecimento os seguintes pontos, para cujo saneamento foi proposta a realização de nova diligência junto à CDRJ:
'20.1. Contabilização dos Contratos de Securitização (CDRJ - TECON I - Ct. PGFN/CAF 018, CDRJ - TECON I - CT. PGFN/CAF 026 e CDRJ - Sepetiba SN) :
20.1.1. Critérios adotados pela CDRJ para considerar relevante ou irrelevante a divergência entre o valor que a Companhia diz que deve ao Tesouro Nacional e o montante que este diz que tem que receber;
20.1.2. A forma como a referida divergência é informada nas demonstrações contábeis;
20.1.3. Resultados da reunião agendada pelo Gerente de Contabilidade da CDRJ com o Tesouro Nacional para o saneamento das divergências de valores;
20.2. Pagamento de Adicional por Tempo de Serviço - ATS:
20.2.1. Normativos que regulamentaram e atos administrativos que autorizaram a concessão de adicional por tempo de serviço aos empregados da Companhia computando em sua base de cálculo rubricas de VPNI - VPNI/GR.REA.PUCS, VPNI/Súmula 372 TST, VPNI/Compl. Lei 4.950 e qualquer outra VPNI decorrente de processo trabalhista;
20.2.2. Identificação, por nome, CPF e cargo, dos signatários dos referidos normativos e atos administrativos que regulamentaram e autorizaram a concessão de adicional por tempo de serviço computando rubricas de VPNI em sua base de cálculo;
20.3. Inscrição da Companhia no Cadastro Informativo de Créditos não Quitados do Setor Público Federal (Cadin) :
20.3.1. Informações atualizadas acerca das medidas adotadas pela Companhia para excluir seu nome do Cadin, acompanhadas de comprovantes de adesão e regular participação no programa de parcelamento das dívidas tributárias no âmbito do Programa Especial de Regularização Tributária;
20.3.2. Informações atualizadas acerca das medidas adotadas para realfandegamento do Porto do Rio de Janeiro, acompanhadas de documentação comprobatória das deliberações da Diretoria Executiva que as autorizaram e de eventuais tratativas realizadas junto à Receita Federal.'
A diligência proposta conforme instrução acostada à peça 21 foi realizada mediante o Ofício 1.113/2018-TCU-Secex/RJ (peça 23) . Em resposta, foi encaminhada a documentação constante às peças 25 e 28.
Instrução acostada à peça 30 entendeu que a documentação apresentada não permitia a formulação de uma proposta de mérito. Assim, propôs nova diligência nos seguintes termos (peça 30, p. 8) :
'[...] sejam apresentadas informações devidamente documentadas em resposta aos questionamentos contidos no item 'b', subitens 'b.1' e 'b.2' do Ofício 1113/2018-TCU-Secex/RJ, quais sejam:
Pagamento de Adicional por Tempo de Serviço - ATS: 
Normativos que regulamentaram e atos administrativos que autorizaram a concessão de adicional por tempo de serviço aos empregados da CDRJ, computando em sua base de cálculo rubricas de VPNI - VPNI/GR.REA.PUCS, VPNI/Súmula 372 TST, VPNI/Compl. Lei 4.950 e qualquer outra VPNI decorrente de processo trabalhista; 
Identificação, por nome, CPF e cargo, dos signatários dos referidos normativos e atos administrativos que regulamentaram e autorizaram a concessão de adicional por tempo de serviço computando rubricas de VPNI em sua base de cálculo.'
Em resposta, a CDRJ encaminhou a Carta Dirpre 234/2019 (peça 36) , cujo conteúdo já havia sido entregue ao TCU por ocasião da diligência anterior (peça 28, p. 5-6) .
EXAME TÉCNICO
A denúncia orbita em torno de três pontos principais: 
1.1  incongruências contábeis entre valores informados pela CDRJ e pelo Tesouro Nacional referentes a contratos de securitização firmados entre ambos;
1.2  inscrição da CDRJ no Cadastro Informativo de Créditos não Quitados do Setor Público Federal (CADIN) há mais de dez anos sem que medidas fossem tomadas para reverter essa situação, resultando no desalfandegamento das áreas da CDRJ e dificuldade de obtenção de crédito junto a bancos públicos; e    
1.3  cálculo do Adicional por Tempo de Serviço com base no salário base acrescido de VPNIs, ao invés de ser calculado com base apenas no salário base.
Em relação às incongruências contábeis mencionadas, o Sr. Eduardo Pires Soares, Gerente de Contabilidade da CDRJ informou que em reunião ocorrida entre o Diretor-Presidente da CDRJ e o Sr. Ezio de Luna F. Jr., Gerente de Controle de Ativos do Tesouro Nacional, restou pacificada a discrepância dos valores apresentados pela Secretaria do Tesouro Nacional (STN) como inadimplidos em contrapartida às demonstrações financeiras da CDRJ, o que resultou na redução do saldo devedor da CDRJ junto à STN nos anos de 2016 e 2017 (peça 28, p. 3) .
Acrescentou que o critério utilizado para verificar a relevância ou não de discrepâncias entre valores apresentados pelo Tesouro Nacional e aqueles publicados nas Demonstrações Financeiras da CDRJ é pautado nas Normas Internacionais de Contabilidade (peça 28, p. 3) .
No tocante à inscrição da CDRJ no CADIN, a entidade esclareceu que aderiu ao Programa Especial de Regularização Tributária - PERT, conforme processo administrativo CDRJ 21679/2017 - valor consolidado R$ 302,6 milhões, e aguarda manifestação da Receita Federal. Acrescentou que os valores que não puderam ser inseridos no PERT (a partir de abril/2017, parte inadimplidos) serão parcelados ordinariamente, como permite a própria Receita Federal, estando o processo concluído parcialmente em 29/5/2018 (INSS Empregador, faltando PIS e COFINS) . 
A CDRJ informou que, para requerer a Certidão Negativa de Débitos Federais (CND) , é necessária a consolidação da adesão ao programa de regularização anterior (2011) , ainda não concluída. Contratou consultoria tributária (Nilo & Almeida Advogados Associados, contrato CDRJ 35/2018) para resolução não só dessa questão mas de várias outras, posto nunca ter possuído setor tributário estruturado.
Juntou a seguinte documentação:
13.1	recibo da Procuradoria Regional da Fazenda Nacional da 4ª Região, emitido em 20/2/2018, com declaração de que a Cia. Docas 'concluiu, no âmbito da PGFN, a consolidação do 0025 - Débitos Previdenciários - em até 120 meses - novembro/2017, de que trata o art. 3°, inciso I da Lei 13.496, de 24/10/2017, conforme as informações prestadas em 14/11/2017'. O quadro com o demonstrativo de consolidação aponta para o débito total de R$ 112.772.140,10 (peça 25, p. 3) ;
13.2	recibo da Procuradoria Regional da Fazenda Nacional da 4ª Região, emitido em 20/2/2018, com declaração de que a Cia. Docas 'concluiu, no âmbito da PGFN, a consolidação do 0025 - Demais Débitos - em até 120 meses - novembro/2017, de que trata o art. 3°, inciso I da Lei 13.496, de 24/10/2017, conforme as informações prestadas em 14/11/2017'. O quadro com o demonstrativo de consolidação aponta para o débito total de R$ 302.621.232,11 (peça 25, p. 4) ; e
13.3	dois recibos de adesão ao Programa Especial de Regularização Tributária (PERT) para Débitos Previdenciários e Demais Débitos, emitidos pela Secretaria da Receita Federal do Brasil, com confirmação de recebimento datada de 14/11/2017. Em ambos os recibos consta a observação de que o pedido de adesão ao PERT produzirá efeitos no dia em que ocorrer o pagamento do valor à vista ou da primeira prestação, e ainda que 'os pagamentos das parcelas referentes a agosto, setembro e outubro de 2017 deverão ocorrer até 14/11/2017. A parcela de novembro poderá ser paga até 30/11/2017' (peça 25, p. 5) . 
Com relação às medidas adotadas para realfandegamento do Porto do Rio de Janeiro, a Cia. Docas informou que possui Declaração de Cumprimento (DC) de seu Plano de Segurança válida (com ressalvas) , mas passará por nova inspeção da Conportos no segundo semestre de 2018. Por conta disso, a CDRJ está trabalhando para sanar todos os pontos elencados como inconformidades ao Plano de Segurança aprovado. Cabe salientar que boa parte das resoluções ora em curso saneará problemas de toda a CDRJ, como a questão da nova infraestrutura tecnológica e de comunicação. Elencou uma série de ações/medidas adotadas (peça 25, p. 6-7) :
'a) Construção da rede de dutos subterrâneos para cabos ópticos de dados e telefonia no Porto do Rio de Janeiro - obra concluída.
b) Novo contrato (contrato CDRJ 36/2018) de prestação de serviços de transmissão de dados, voz e imagem através da rede IP Multisserviço para a interligação das redes locais das unidades da CDRJ - assinado em 3 de maio de 2018, com prazo de até noventa dias para plena implementação. O contrato visa a robustecer a estrutura de comunicação hoje vigente na CDRJ, interligando todos os portos sob gestão da empresa (sistemas de gestão, front office, back office e sistemas de segurança) , criando mecanismos de redundância de link para a sede e para os portos do Rio de Janeiro e Itaguaí. 
c) Unificação do datacenter da empresa em novo espaço específico, ambientado e protegido adequadamente, no Porto do Rio de Janeiro - início das obras autorizado.
d) Novo Centro de Operações da Superintendência da Guarda (Inteligência de Segurança) no prédio administrativo do Porto do Rio de Janeiro (espaço específico, ambientado e protegido adequadamente) e Sala de Gestão de Crises - início das obras autorizado.
e) Contratação de switch core com fonte redundante (Cisco) e firewall redundante (Palo Alto) - adesão à ata da Marinha do Brasil. Finalização do processo de contratação na Superintendência Jurídica da CDRJ.
f) Aquisição de um servidor (96 GB) , 4 servidores (64 GB) e uma unidade de back up - termo de referência finalizado, em fase de montagem do processo de licitação (previsão de licitação - final de junho de 2018) . Serão instalados no local elencado no item 'c' acima.
g) Contratação de empresa de outsourcing de tecnologia para implantação da estrutura de CFTV, centro de operações, datacenter específico e exclusivo, câmeras de vigilância, cancelas, scanners, catracas e demais itens necessários ao cumprimento integral do plano de segurança do Porto do Rio de Janeiro - termo de referência em fase de finalização. O contrato licitado de aluguel e instalação de equipamentos será de três anos, com manutenção ao longo do período. Estimativa de licitação até o final de junho de 2018.
h) Obras de adequação do Portão 24 do Porto do Rio de Janeiro - concorrência 2/2016 (processo 26587/11) . Dado que nenhum licitante cumpriu todas as exigências do edital, o processo se encontra na fase de escoima (sic) .
i) Aquisição de drones para vigilância, fiscalização do meio ambiente e auxílio às operações de acesso aquaviário e terrestre (Portos do Rio de Janeiro e de Itaguaí) - termo de referência em fase final de elaboração. Ressalta-se que quinze profissionais da Guarda Portuária dos quatro portos sob a gestão da CDRJ foram treinados e devidamente certificados no início de maio do corrente ano para o uso dos equipamentos (curso ministrado no Porto do Rio de Janeiro) . Outro treinamento para mais quinze profissionais já foi autorizado e está previsto para junho de 2018 (Porto de Itaguaí) .
j) Efetivo da Guarda Portuária (todos os portos) - os Acordos Coletivos de Trabalho da CDRJ garantiram à Guarda Portuária uma escala de trabalho diferenciada, demandando e existência de cinco turmas de trabalho em cada Porto. O novo acordo (ainda não aprovado pelo Sest) , no entanto, prevê que nova escala de trabalho será negociada (como escala 12x36, por exemplo) , intuindo diminuir a demanda de turmas por local de trabalho (quatro turmas, ao invés de cinco, fato que aumentará o quantitativo de pessoal por turno) .
k) Coletes balísticos para a Guarda Portuária (todos os portos) - contrato de fornecimento assinado há quinze dias.
l) Uniformes para a Guarda Portuária (todos os portos) - contrato de fornecimento assinado há quinze dias.'
A CDRJ acrescentou que a renovação dos portes de arma dos guardas portuários encontra-se em processo final de resolução, estimando, pelas razões que expõe, que haja uma redução significativa no tempo de concessão do direito de portar arma de fogo. Declarou que, mediante a Portaria Dirpre 28/2018, foi instituído grupo de trabalho para o fim de resolução dos problemas relacionados à inadequação das instalações dos portos de Itaguaí e do Rio de Janeiro aos Planos de Segurança Pública Portuária - PSPP (peça 25, p. 8) .
A CDRJ afirmou que a obtenção de CND é condição fundamental, mas não suficiente, para solicitação de realfandegamento da área. Mencionou que será considerada como alternativa tese defendida pela Superintendência Jurídica da Companhia, que sustenta a possibilidade legal de isentar a CDRJ de apresentação de CND para fins de alfandegamento, tendo o Conselho de Administração determinado, por meio da Deliberação 81/2017, o encaminhamento da matéria ao Ministério dos Transportes, Portos e Aviação Civil, atual Ministério da Infraestrutura, para emissão de parecer jurídico. Informou, ainda, que a questão está sendo analisada naquele Ministério no âmbito do processo SEI 50000.024064/2017-21.
Juntou cópia das Atas 679ª e 663ª das Reuniões Ordinárias do Conselho de Administração da Companhia Docas do Rio de Janeiro (peça 25, p. 9-10) , e cópia da Carta Dirpre 20.019/2017, dirigida à Chefe de Gabinete do Ministério dos Transportes, Portos e Aviação Civil, reiterando pedido de análise e emissão de parecer jurídico sobre o pleito da Companhia relacionado ao desalfandegamento do Porto do Rio de Janeiro (peça 25, p. 11) .
Nota-se, portanto, que a CDRJ adotou providências com vistas: a) à sua regularização contábil junto ao Tesouro Nacional; b) à sua regularização junto ao CADIN; e c) ao realfandegamento do Porto do Rio de Janeiro.
De outra sorte, em relação ao pagamento do Adicional por Tempo de Serviço, a partir da documentação fornecida, observa-se que a CDRJ não está realizando tal pagamento apenas a partir do salário base. É o que se depreende do exemplo fornecido pela Companhia em relação ao pagamento da empregada [omissis], com 33 anos de serviço efetivo, ocasião em que se utilizou como base para o cálculo do adicional o valor de R$ 7.672,39, resultante da soma das parcelas do salário (R$ 4.620,14) e do VPNI (R$ 3.052,25) , conforme consta da peça 11, p. 46.
A listagem apresentada na peça 11, p. 61-147, e os demonstrativos de pagamento de outubro de 2017 (peça 19, p. 78-230) corroboram tal observação. Tome-se como exemplo o empregado [omissis], cujo salário base é R$ 5.739,27 e a VPNI é R$ 15.294,91. O valor de Adicional por Tempo de Serviço informado, R$ 5.353,22, é resultante do percentual de 35% aplicado sobre a VPNI e não sobre o salário base (peça 11, p. 77) . Tal situação, que se repete para diversos empregados, afronta o entendimento desta Corte, segundo o qual, 'a base de cálculo do adicional por tempo de serviço é o vencimento básico (art. 67 da Lei 8.112/90) , sendo ilegal a incidência do adicional sobre toda a remuneração' (Acórdão 825/2015-TCU-Segunda Câmara, Ministro Raimundo Carreiro) . 
Neste mesmo sentido, tem-se o Acórdão 4588/2010-TCU-Segunda Câmara, também do Ministro Raimundo Carreiro, segundo o qual, 'os valores relativos à GATS devem incidir, exclusivamente, sobre o vencimento-base do servidor e não sobre os 'quintos' ou sobre a remuneração de função ou cargo em comissão'.  
CONCLUSÃO 
Ante o exposto, entende-se que a CDRJ adotou providências com vistas: a) à sua regularização contábil junto ao Tesouro Nacional; b) à sua regularização junto ao CADIN; e c) ao realfandegamento do Porto do Rio de Janeiro.
Por outro lado, entende-se que a CDRJ afronta a jurisprudência desta Corte ao não utilizar o salário base para realizar o cálculo do Adicional por Tempo de Serviço de seus funcionários. Deste modo, a denúncia deve ser conhecida e considerada parcialmente procedente, determinando-se à CDRJ que utilize no cálculo do adicional por tempo de serviço de seus empregados exclusivamente o salário base, abstendo-se de utilizar qualquer outro valor adicional, a exemplo das Vantagens Pessoais Nominalmente Identificadas (VPNIs) . 
Previamente à alteração da remuneração, deve-se ofertar a oportunidade de manifestação àqueles que tiverem sua remuneração alterada, assegurando-se assim, o direito à ampla defesa e contraditório.
Considerando farta jurisprudência do STF no sentido de que é indevida a devolução de valores recebidos de boa-fé (MS 33962/DF, por exemplo) , não será proposta medida com vistas à devolução de eventuais valores recebidos indevidamente, eis que não há indícios de prática de má-fé dos beneficiados.
PROPOSTA DE ENCAMINHAMENTO
Ante o exposto, submetem-se os autos à consideração superior, propondo:
26.1	conhecer da presente denúncia, satisfeitos os requisitos de admissibilidade previstos nos arts. 234 e 235, do Regimento Interno deste Tribunal, e no art. 103, § 1º, da Resolução - TCU 259/2014, para, no mérito, considerá-la parcialmente procedente;
26.2	determinar à Companhia Docas do Rio de Janeiro (CDRJ) , com fundamento no art. 250, inciso II, do RI/TCU, que, no prazo de 180 dias, corrija a folha de pagamento de seus empregados, utilizando como base de cálculo do adicional por tempo de serviço apenas o vencimento-base, abstendo-se de utilizar no cálculo qualquer outra vantagem ou parcela, oferecendo previamente o contraditório e ampla defesa àqueles que tiverem alteração em sua remuneração, em observância aos Acórdãos 825/2015 e 4.588/2010, ambos da 2ª Câmara do TCU e de relatoria do Ministro Raimundo Carreiro;
26.3	dar ciência do acórdão que vier a ser proferido ao denunciante e à Companhia Docas do Rio de Janeiro (CDRJ) , destacando que o relatório e o voto que fundamentam a deliberação ora encaminhada podem ser acessados por meio do endereço eletrônico www.tcu.gov.br/acordaos e que, caso tenham interesse, o Tribunal pode encaminhar-lhes cópia desses documentos sem quaisquer custos para V. Sas.; e
26.4	arquivar o presente processo, com fundamento no art. 169, inciso V, do Regimento Interno do Tribunal."
	É o relatório.

não há.

Não atuou.

denúncia. pagamento de adicional por tempo de serviço incidente sobre parcelas remuneratórias que extrapolam o salário-base, em desacordo com o acordo coletivo de trabalho. impossibilidade. conhecimento. procedência parcial. determinação. ciência.

DENÚNCIA (DEN)

Secretaria de Fiscalização de Infraestrutura Portuária e Ferroviária.

Em julgamento, denúncia acerca de possíveis impropriedades ocorridas no âmbito da Companhia das Docas do Rio de Janeiro relativas à contabilidade da entidade, à inscrição da Companhia no Cadastro Informativo de Créditos não Quitados do Setor Público Federal - CADIN e ao pagamento do adicional por tempo de serviço.
2.	 Preliminarmente, registro que a presente denúncia merece ser conhecida, porquanto preenche os requisitos de admissibilidade previstos nos arts. 234 e 235 do Regimento Interno do TCU.
3.	No mérito, manifesto minha integral concordância com o pronunciamento e a proposta de encaminhamento apresentados pela secretaria especializada, razão pela qual adoto, aqui, como razões de decidir, os fundamentos elencados na instrução que compõe o relatório precedente, sem prejuízo das considerações que se seguem.
4.	De fato, a Companhia das Docas do Rio de Janeiro adotou providências com vistas à sua regularização contábil junto ao Tesouro Nacional, à sua regularização junto ao CADIN e ao realfandegamento do Porto do Rio de Janeiro, não havendo impropriedades remanescentes em relação a esses aspectos.
5.	Quanto ao pagamento do adicional por tempo de serviço - ATS, verifico que a unidade instrutora utilizou como parâmetro normativo as disposições da Lei 8.112/1990 sobre o assunto. Contudo, convém ressaltar que os empregados da Companhia das Docas do Rio de Janeiro encontram-se submetidos à CLT, sendo que sua remuneração obedece às disposições do Acordo Coletivo de Trabalho 2009/2011. Nesse cenário, trago à colação a Cláusula Quarta do referido Acordo, que assim dispôs sobre o ATS:
"Cláusula Quarta
A CDRJ pagará o Adicional por Tempo de Serviço - ATS, na base de 1% (um por cento) sobre o salário-base, a cada ano de efetivo serviço, até o limite de 35% (trinta e cinco por cento) aos empregados admitidos até 31 de maio de 2006. Para os admitidos após 1º de junho de 2006, inclusive, o ATS será pago na base de qüinqüênios, cujo valor máximo será de 5% (cinco por cento) do salário-base do empregado, limitado ao teto de 7 (sete) qüinqüênios, conforme orientação emanada na Nota n° 269/2006/DEST/CGS, encaminhada pelo Oficio n° 442/2006/MP/SE, do Ministério do Planejamento, Orçamento e Gestão, ambos de 1º de setembro de 2006.
Parágrafo Único - Caso ocorra sentença final transitada e julgada, contrária à aplicabilidade da Resolução n° 09/96, de 08.10.96, do Conselho de Coordenação e Controle das Empresas Estatais - CEE, o caput desta cláusula, com os respectivos efeitos financeiros a partir de 1º de junho de 2009, passara a ter a seguinte redação:
- 'A CDRJ pagará o Adicional por Tempo de Serviço- ATS, na base de 1% (um por cento) sobre o salário-base, a cada ano de efetivo serviço, até o limite de 35% (trinta e cinco por cento) para todos os empregados'."
6.	Por aí se vê que o ATS deve incidir apenas sobre o salário-base, não havendo previsão para que outras parcelas remuneratórias sejam incluídas na base de cálculo dessa vantagem, a exemplo das diversas VPNI's que foram incluídas nessa base, a exemplo da VPNI/GR.REA.PUCS e da VPNI/Súmula 372 TST, ambas relativas ao exercício de função gratificada. A única exceção é a VPNI/COMPL. LEI 4950, que pode ser incluída como parâmetro de cálculo do ATS, porquanto essa vantagem trata de parcela complementar ao salário-base de algumas categorias profissionais, nos termos da Lei 4.950-A/1966.
7.	Ademais, ao traçarmos um paralelo com o ATS anteriormente previsto aos servidores regidos pela Lei 8.112/1990, a mesma lógica pode ser observada. Com efeito, o art. 67 do RJU, antes de sua revogação, dispunha que:
"Art. 67. O adicional por tempo de serviço é devido à razão de 1% (um por cento) por ano de serviço público efetivo, incidente sobre o vencimento de que trata o art. 40.
Art. 67. O adicional por tempo de serviço é devido à razão de cinco por cento a cada cinco anos de serviço público efetivo prestado à União, às autarquias e às fundações públicas federais, observado o limite máximo de 35% incidente exclusivamente sobre o vencimento básico do cargo efetivo, ainda que investido o servidor em função ou cargo de confiança. (Redação dada pela Lei nº 9.527, de 10.12.97) (Revogado pela Medida Provisória nº 2.225-45, de 2001, respeitadas as situações constituídas até 8.3.1999) " (destaquei) 
8.	Sobre essa questão, a jurisprudência do TCU é firme no sentido de que o adicional por tempo de serviço somente incide sobre o vencimento básico, não se admitindo a inclusão de outras parcelas na base de cálculo dessa vantagem, a exemplo da VPNI. Nessa linha são os Acórdão 967/2005-TCU-Segunda Câmara, 1857/2008-TCU-1ª Câmara, 1873/2011-TCU-1º Câmara, 1906/2011-TCU-1ª Câmara e 825/2015-TCU-2ª Câmara, dentre outros.
9.	Segundo compreendo, o salário-base dos empregados da Companhia das Docas do Rio de Janeiro equivale ao vencimento básico dos servidores estatutários. Caso a intenção do Acordo Coletivo de Trabalho 2009/2011 fosse permitir a inclusão de outras parcelas na base de cálculo do ATS, ali teria sido feita referência à remuneração total, incluídas parcelas de natureza pessoal, e não apenas ao salário-base. Aliás, as informações encaminhadas pela entidade dão conta de que a única parcela remuneratória comum aos seus empregados é o salário-base. Todas as demais vantagens apresentam variações e dependem das situações individuais de cada um, não havendo fundamento para que o percentual do ATS, estabelecido mediante Acordo Coletivo, incida também sobre elas, pois evidentemente isso não representaria benefício à coletividade.
10.	Assim, considerando que aquela entidade tem utilizado parcelas indevidas como base de cálculo do ATS, conforme demonstrado nos autos, cumpre considerar parcialmente procedente a presente denúncia, com determinação para que ela adote as medidas tendentes à correção dessa irregularidade, mediante oferecimento prévio do exercício da ampla defesa e do contraditório aos empregados que tenham sua remuneração afetada.
11.	Em tempo, nos termos da Resolução-TCU 292/2018, que alterou a Resolução-TCU 259/2014, o documento original da denúncia, bem como qualquer outro documento no qual conste a identificação do denunciante, serão juntados ao processo como peças sigilosas e classificados quanto à confidencialidade como informação pessoal, à luz da Lei 12.527/2011, a fim de resguardar o sigilo e a proteção do denunciante. Nesse sentido, a reclassificação do processo de denúncia como público, após a decisão definitiva, não alcança as peças que contenham a identificação do denunciante, as quais permanecem classificadas como informação pessoal e delas não se concederá vista ou cópia durante o prazo de vigência da restrição, salvo nas hipóteses legais.
	Ante o exposto, voto por que o Tribunal adote a deliberação que ora submeto à apreciação deste colegiado.
	TCU, Sala das Sessões Ministro Luciano Brandão Alves de Souza, em tagDataSessao.
Ministro BRUNO DANTAS
Relator